最高法院民事判決　　　　　　　　　　　　　　　八十七年度台上字第一七八○號
　　上 訴 人　余遠金
　　被上訴人　胡月鶯
右當事人間請求所有權移轉登記事件，上訴人對於中華民國八十六年九月十五日台灣
高等法院第二審更審判決（八十五年度上更(二)字第三八五號），提起上訴，本院判決
如左：
    主  文
原判決廢棄，發回台灣高等法院。
    理  由
本件原審維持第一審所為上訴人敗訴之判決，駁回其上訴及追加之訴，無非以：兩造
於民國七十七年八月三日簽訂不動產買賣契約書，其買賣標的部分固載明：「出賣標
示：平鎮鄉○○段第二九六之三地號等內分割約三一○坪出賣。分割位置如附略圖差
（應係「著」字之誤寫）紅色部分出賣」等語，惟依該出賣標的內容所載，其中第二
九六之三地號等約三一○坪即係「出賣標的」，如附圖著紅色部分應僅為「分割位置
」而已。而觀契約附圖左右分別標出二十四公尺及十公尺，著草綠色，保留未出售；
中間黃色，圍以紅色標線為分割線，註明「買賣位置約三一○坪」；藍色部分無條件
使用，此經囑託桃園中壢地政事務所依該附圖標示紅線部分鑑測結果，如原判決所附
複丈成果圖（下稱複丈圖）紅色及藍色部分所示，合計面積高達三八九‧九二二五坪
，與「買賣位置約三一○坪」記載文義不符，更相差達七九‧九二二五坪，況買賣契
約書上又未明定紅色標線範圍內之土地即為出賣之標的，已難謂系爭買賣標的土地範
圍為該紅色部分分割線內著黃色之全部。且證人吳嘉樑復於一、二審迭次證明本件買
賣標的係自二九六之三、二九四之三地號內分割約三一○坪出賣，其範圍是從保留十
米處分割出三一○坪等情屬實（見一審卷六七頁及原審更(一)字卷六八、六九頁），至
吳嘉樑於八十二年四月十六日第一審言詞辯論時所稱：「買賣標的是契約附圖中之黃
色部分（二九六之三、二九四之三）」云云，依該筆錄所載，證人吳嘉樑與傅鳳英乃
一起作答，而筆錄上「吳」「傅」二字之墨跡粗細相差甚大，是被上訴人認其非當庭
書寫，顯非無據，吳嘉樑證稱買賣土地乃契約附圖上自保留十米處分割約三一○坪等
語，即堪採信。又兩造訂約後於七十七年八月十七日曾就上開二九六之三、二九四之
三號土地分割出二九六之三、二九六之四三、二九六之四四、二九六之四五、二九六
之四六及二九四之三四等地號面積計三○二‧八○坪，於同年十二月二十三日辦妥所
有權移轉登記於上訴人，苟認面積不足，上訴人自不可能在辦理所有權移轉登記之文
件上用印而同意移轉登記。再上訴人既依買賣契約第四條約定於七十七年八月三日付
定金新台幣（下同）二百萬元，同年八月二十三日、十二月十三日各付三百萬元，並
於同年十二月二十一日給付尾款四百七十萬五千四百八十八元及付清買賣雙方仲介費
，有被上訴人之夫歐吉松出具之收據可憑，足見兩造買賣價金業經結清，被上訴人所
負上開土地所有權移轉登記之義務確已完全履行無訛。參諸兩造於簽訂上開買賣契約
書後，於同年九月五日被上訴人另將上述二九六之三地號內靠北方二九六之三七號土
地約三八○平方公尺售與訴外人鍾俊才於所訂之買賣契約亦復註明「平鎮鄉○○段二
九六之三地號內依左略圖示分割出約三八○平方公尺出賣」，略圖上亦記載「紅線內
位置為買賣標示」之買賣情形，被上訴人最後移轉所有權登記與鍾俊才者亦為三八○
平方公尺等情觀之，尤見上訴人所稱被上訴人告知未取得土地處分權，乃將買賣標的
一部先行移轉，以及三一○坪僅係約略概數，兩造買賣範圍應包括複丈圖所示藍色部
分即二九四之三Ａ面積○‧○二八八公頃等語，要難採信。從而，上訴人本於買賣之
法律關係，於原審擴張聲明，請求被上訴人於其按原約定每坪四萬一千九百六十元計
付價金之同時，將上開二九四之三號地如複丈圖藍色部分內○‧○二八八公頃土地所
有權移轉登記於上訴人，即非有據，不應准許等詞，為其判斷之基礎。
按解釋契約，固須探求當事人立約時之真意，不能拘泥於契約之文字，但契約文字業
已表示當事人真意，無須別事探求者，即不得反捨契約文字而更為曲解。本件兩造不
動產買賣契約書出賣標示欄既記載：「平鎮鄉○○段第二九六之三地號等內分割『約
』三一○坪出賣。分割位置如附略圖著紅色部分出賣」等字樣，而該契約附圖中間黃
色部分四周以紅色標線圈出，下方註明紅色標線為分割線，黃色部分為買賣位置約三
一○坪，紅色標線左右兩側另分別標出至相鄰地界之距離各為十公尺及二十四公尺，
上方並標出保留約一公尺寬（見一審卷五二、七九頁），且該契約第三、四條就買賣
價格又僅議定為每坪四萬一千九百六十元計算，亦無任何有關尾款金額或買賣總價之
記載。準此，則上訴人主張買賣標的為特定位置如上開契約附圖所示圍以紅線範圍內
之土地，能否謂非契約之真意，即非無疑。原審未遑詳為斟酌，竟謂「買賣契約書未
明載紅色標線範圍內之土地為出賣標的」、「第二九六之三地號等約三一○坪係出賣
標的，如附圖著紅色部分僅為分割位置」遽而為上訴人不利之判決，自嫌速斷，且有
認定事實不憑卷內所存資料之違法。其次，關於言詞辯論所定程式之遵守，專以筆錄
證之，該筆錄苟非確有反證足以證明其記載不實，即不容空言指為錯誤。查證人吳嘉
樑於八十二年四月十六日第一審言詞辯論時既經到場作證，言詞辯論筆錄上並經記明
吳嘉樑與證人傅鳳英同答稱：「買賣標的是契約附圖中之黃色部分（二九六之三、二
九四之三）」云云（見一審卷五八頁），則能否因該筆錄法官問話欄所載「傅、吳」
二字墨跡粗細不同，即謂該筆錄非當庭書寫，已值深究。且證人陳金勇、傅鳳英分別
結證稱：「我知道就是買紅色標示框框範圍之內的土地」「是契約附圖中之黃色部分
」「原來就是約定在紅色線標示之範圍大約三一○坪」，「上訴人當時買地就是為了
要複丈圖上紅色線標示的部分……紅色線並註明從二十四米處開始算三一○坪，不是
從十米處開始算」各等語（見一審卷五八頁、及原審上更(一)字卷七○、七一頁），似
與吳嘉樑事後所證買賣標的係自十米處起分割出三一○坪已全部移轉登記完畢等語未
盡一致，乃原審竟遽予採信而未說明其得心證之理由，亦有未洽。又依卷附土地登記
簿謄本所載被上訴人係於七十八年二月二日始取得系爭二九四之三號土地之所有權（
同上更(一)字卷一五九頁），則上訴人主張被上訴人既願於七十七年十二月二十三日欲
將買賣標的之一部分土地先行移轉於伊自無不同意之理云云，似非全然無據，本院上
次發回意旨對此曾已指明，原審未詳為推究，遽行判決，自有可議。再被上訴人提出
與訴外人鍾俊才簽訂之上開不動產買賣契約書（原審更(二)字卷八二頁）出賣標示欄所
載「約三八○平方公尺出賣」與該略圖出賣特定位置之面積是否無此誤差﹖被上訴人
係依圖履約移轉登記，抑或依「約三八○平方公尺」履行﹖似有不明。原審徒憑該不
同買受人及土地標的之買賣契約書﹖遽採為解釋本件買賣標的土地範圍之依據，尤有
未合。上訴論旨執以指摘原判決不當，求予廢棄，非無理由。
據上論結，本件上訴為有理由，依民事訴訟法第四百七十七條第一項、第四百七十八
條第一項，判決如主文。
中      華      民      國    八十七    年      七      月    三十一    日
                              最高法院民事第七庭
                                  審判長法官  朱  錦  娟
                                        法官  蘇  茂  秋
                                        法官  蘇  達  志
                                        法官  顏  南  全
                                        法官  葉  賽  鶯
      右正本證明與原本無異
                                              書  記  官
中      華      民      國    八十七    年      八      月     十七     日
